最高法院刑事判決　　　　　　　　　　　　　　　八十六年度台上字第五四五七號
　　上　訴　人　台灣高等法院台南分院檢察署檢察官
　　被　　　告　丙○○　男　　.
　　　　　　　　丁○○　男　　.
　　共　　　同
　　選任辯護人　陳明義律師
　　被　　　告　乙○○　男　　.
　　　　　　　　甲○○　男　　.
右上訴人因被告等貪污案件，不服台灣高等法院台南分院中華民國八十五年十一月一
日第二審判決（八十五年度上訴字第七四○號，起訴案號：台灣台南地方法院檢察署
八十四年度偵字第二四七五、二四七六、二四七七、二四七八號），提起上訴，本院
判決如左：
    主  文
原判決撤銷，發回台灣高等法院台南分院。
    理  由
本件原判決以公訴意旨略稱：被告丙○○自民國六十二年六月間起，先後任職台灣省
立台南醫院內科住院醫師、主治醫師與內科主任，八十二年初升任副院長迄今；被告
乙○○自六十一年七月間起，任職該醫院泌尿科住院醫師、主治醫師，七十六年升任
泌尿科主任迄今；被告丁○○自六十六年十一月間起任職該醫院骨折科住院醫師、總
醫師與主治醫師迄今；被告甲○○自六十三年九月間起至七十六年一月，任職該醫院
內科住院醫師，嗣於七十六年二月離職後，再自七十八年一月間起任職該醫院放射科
與內科主治醫師迄今，均係依據法令從事公務之人員。依行政院衛生署七十六年二月
二十日頒布，同年三月十日實施之「省市立醫療機構醫師專勤服務辦法」規定，省市
立醫療機構醫師應專勤從事醫療服務、教學及研究或醫療行政工作，不得在住宅或其
他場所應門診或設置病床等醫療設備及以任何標誌，招徠病人，亦不得利用配偶、親
友開業之場所或設備從事醫療業務，績效優良者，列為獎勵金之評分依據。而台灣省
政府衛生處為獎勵省市政府衛生處局所屬醫療機構人員，提高服務精神及醫療水準，
特訂定「省市政府衛生處局所屬醫療人員獎勵金發給要點」，發給基本獎勵金與服務
獎勵金。惟丙○○、乙○○、丁○○與甲○○等四人，竟基於意圖為自己不法所有之
概括犯意，自七十六年三月十日省市之醫院實施專勤後，丙○○在台南市○○路○段
二三二之一號住宅開設「丙○○心臟科、內兒科」；乙○○在民生路二段三七○號住
宅開設「平安診所」；丁○○在民族路二段一三九號住宅開設「丁○○骨科外婦科診
所」；甲○○在和平街三十五號住宅開設「仁泰甲狀腺科、內兒科診所」，購置藥品
、器材、僱用護士，利用每日中午或夜間，執行醫療業務，為陳淙仁、賴萬福、陳武
夫、林滾、王金洲、吳金華、許位、陳顏玉鵬、陳秋月、寧慧萍、黃宋玉秀、李坤池
、吳貞儀、史素琴、陳博芳、陳鎮壽、黃建誠與其他多數病患診治感冒、膀胱肥大、
心臟、甲狀腺腫大、尿酸過高、高血壓、車禍骨折、胃潰瘍、皮膚、尿道發炎等各種
疾病，並收取醫療費用。迄八十四年一月十八日止，丙○○、乙○○、丁○○與甲○
○前後多次利用職務上之機會，分別向台灣省立台南醫院施詐術領取基本獎勵金與服
務獎金，丙○○共領取基本獎勵金（新台幣，下同）二百三十一萬七千九百三十六元
、服務獎勵金六百四十三萬四千三百三十三元，乙○○共領取基本獎勵金二百三十一
萬七千九百三十六元、服務獎勵金六百一十七萬六千六百十九元，丁○○共領取基本
獎勵金二百三十一萬七千九百三十六元、服務獎勵金五百零五萬四千八百三十四元，
甲○○共領取基本獎勵金一百七十一萬八千七百十元、服務獎勵金一百九十九萬一千
八百五十九元等情，認被告等均涉犯修正前貪污治罪條例第五條第一項第二款罪嫌云
云。惟經審理結果，認被告等犯罪均不能證明，因而撤銷第一審論處被告等連續意圖
為自己不法之所有，以詐術使人將本人之物交付各罪刑之判決，改判均諭知被告等無
罪，固非無見。
惟查：(一)審理事實之法院，對於案內一切證據，除認為不必要者外，均應詳為調查，
然後基於調查所得之心證以為判斷之基礎，故證據雖已調查，而尚有其他必要部分並
未調查，仍難遽為被告有利或不利之認定。依行政院衛生署頒布之「省市立醫療機構
醫師專勤服務辦法」第二條第二款第三款、第八條及上開辦法台灣省政府衛生處補充
規定第四條第二項規定，省市醫療機構醫師應專勤從事醫療服務、教學及研究或醫療
行政工作，不得在住宅或其他場所應門診或設置病床等醫療設備，及以任何標誌招徠
病人，亦不得利用配偶、親友開業之場所或設備從事醫療業務。如有違反上開規定時
，除依有關法令懲處外，並追回其自違反規定之日起所領之獎勵金，其行政責任應依
據公務員懲戒法規定移付懲戒。揆其規定意旨，乃在獎勵省市立醫療機構醫師從事專
勤服務，違反上開規定，應追回所領之獎勵金，其行政責任應移付公務員懲戒委員會
懲戒。如有涉及刑事責任時，似仍應依有關刑法規定處罰。即台灣省政府衛生處八十
五年七月二十七日八十五衛三字第○五三六三五號函亦僅謂如有違反規定時，其行政
責任應依公務人員懲戒法規移付懲戒云云（見原審卷第八三頁），並未稱上開所謂「
依有關法令懲處」，係專指依據公務人員懲戒法規移付懲戒而言。則省市立醫療機構
之醫師，如違反上開規定涉有刑事責任時，是否僅依公務人員懲戒法規移付懲戒，而
不依刑法規定令負刑責﹖尚非無疑。原審未詳予調查審認，遽謂關於依「有關法令懲
處」之規定，係指依據公務人員懲戒法規移付懲戒，不得資為應負刑責之根據云云，
尚嫌率斷。(二)查醫業為公務員服務法第十四條所稱之業務，公務員雖在公餘時間，亦
不得兼任，司法院著有院解字第三二四九號解釋可按。又刑法上所謂詐術，並不以欺
罔為限，即利用人之錯誤而使其為財物之交付，亦不得謂非詐欺。行政院衛生署為獎
勵省市政府衛生局所屬醫療機構人員，提高服務精神及醫療水準，特訂定「省市政府
衛生處局所屬醫療機構人員獎勵金發給要點」，發給基本獎勵金與服務獎勵金。其中
第十四條規定，受頒獎勵金人員，應遵守公務員服務法，及省市立醫療機構醫師專勤
服務辦法等有關規定。如發現有自行開業、兼業或違反有關規定者，除依有關法令懲
處外，並追回其自執行開業或兼業以後所領全部獎勵金。似指省市立醫療機構人員，
應遵守公務員服務法及上開專勤服務辦法等有關規定，不得自行在外開業、兼業。且
其依上開獎勵金發給要點發給獎勵金，需以不在外開業、兼業為條件，如自行在外開
業、兼業，即難依該要點發給，已發給者，則追回其自在外執行開業或兼業以後所領
之全部獎勵金。本件被告等均係省立台南醫院之醫師，自屬公務員服務法所規定之公
務員。彼等又各簽署「專勤服務承諾書」，承諾願實踐上開專勤服務辦法所規定，不
在外私自開業及兼業，使彼等服務之省立台南醫院陷於錯誤，以為被告等已實踐上開
專勤服務辦法之規定，合乎上開獎勵金發給要點之條件，而發給基本獎勵金及服務獎
勵金。彼等所為，是否僅屬追回或繳回彼等自在外開業以後所領全部獎勵金，行政責
任依公務人員懲戒法規移付懲戒而已，而不成立利用職務上之機會，詐取財物之罪行
﹖尚非全無研求之餘地。原審未詳予調查，明白審認，遽為被告等有利之認定，自屬
可議。檢察官上訴指摘原判決不當，非無理由，應認有發回更審之原因。
據上論結，應依刑事訴訟法第三百九十七條、第四百零一條，判決如主文。
中      華      民      國    八十六    年      九      月     十二     日
                              最高法院刑事第十庭
                                  審判長法官  吳  雄  銘
                                        法官  池  啟  明
                                        法官  陳  宗  鎮
                                        法官  石  木  欽
                                        法官  吳  火  川
      右正本證明與原本無異
                                              書  記  官
中      華      民      國    八十六    年      九      月     十八     日
                                                                      Ｋ
